【裁判字號】    95,醫,30
【裁判日期】    980527
【裁判案由】    侵權行為損害賠償
【裁判全文】
臺灣臺北地方法院民事判決                95年度醫字第30號
原      告  丁○○○
特別代理人  戊○○
訴訟代理人  羅子武律師
被      告  財團法人台灣基督長老教會馬偕紀念社會事業基金
            會馬偕紀念醫院
法定代理人  蔡正河
被      告  甲○○
被      告  乙○○
前列三人共同
訴訟代理人  劉紀翔律師
上列當事人間侵權行為損害賠償事件，本院於民國九十八年四月
十六日言詞辯論終結，判決如下：
    主  文
原告之訴及假執行之聲請均駁回。
訴訟費用由原告負擔。
    事實及理由
甲、程序方面：
    本件訴訟繫屬中，被告財團法人臺灣基督長老教會馬偕紀念
    社會事業基金會馬偕紀念醫院（下稱馬偕醫院）之法定代理
    人業已變更為蔡正河，有北市衛醫字第1101100011號醫療機
    構開業執照可證，故被告馬偕醫院聲請由蔡正河為其承受訴
    訟（見本院卷第137頁），於法要無不合，應予准許，合先
    敘明。
乙、實體方面:
壹、原告起訴略以：
一、被告乙○○為被告馬偕醫院之主治醫師，被告甲○○為被告
    馬偕醫院之住院醫師。原告因身感不適於民國（下同）93年
    9月29日凌晨4時50分許至被告馬偕醫院急診室就診，之後轉
    送入加護病房，經投以利尿劑及氧氣治療後，其血氧指數、
    白血球指數均已改善，詎被告乙○○竟於隔日上午9時許，
    未考量原告依原本治療方式之成效，亦未先查看生化檢驗報
    告，即率爾決定對原告進行血液透析治療，並在未向原告或
    其家屬說明血液透析治療過程之狀況下，持同意書予原告之
    女黃旻渝簽署。被告甲○○當時任住院醫師第3年，尚未取
    得腎臟專科醫師資格，竟擔任原告接受上開血液透析治療時
    之值班醫師，於施作洗腎導管插入時，造成原告失血過多，
    亦未詳查原告當時已出現貧血及血壓異常狀況，即自行決定
    繼續進行血液透析治療，並於原告呈現低血糖、低血壓及脈
    搏壓過低時，未為任何妥適之醫療處置，亦未立即通知其主
    治醫師即被告乙○○，進而影響原告之身體狀況。而被告甲○○對原告急救施作心肺復甦術CPR時，並未連續給予3次電
    擊，拖延急救時間，致原告腦部嚴重缺氧，最後因休克成為
    植物人。
二、本件雖經臺灣臺北地方法院檢察署96年偵續字第33號不起訴
    處分，惟依前開不起訴處分，係依據行政院衛生署醫事審議
    委員會（下稱醫審會）、行政院國軍退除役官兵輔導委員會
    臺北榮民總醫院（下稱榮總）所為之鑑定意見，惟前開鑑定
    意見之基礎係依據被告馬偕醫院之護士丙○○所製作之血液
    透析記錄表，惟系爭記錄表對於洗腎時脫水量之記載、血壓
    及脈搏之記錄均有矛盾及虛假不實之處，應不得作為醫審會
    、榮總之鑑定基礎。前開不起訴處分書中雖引用訴外人唐德
    成醫師之陳述，惟與本案證人丙○○護士、生理監視器之維
    修技術員陳繼昌之證詞相矛盾，並不足以採信。並請求再予
    鑑定：若原告之病況不施以洗腎行為，所發生之結果為何？
    治療後仍發生之加重因素為何？血液透析過程是否已盡照顧
    義務？若不參考血液透析記錄表則鑑定意見是否相同？原告
    因被告乙○○、被告甲○○之醫療疏失致呈植物人狀態，又
    被告乙○○、被告甲○○為被告馬偕醫院所屬醫師，是故被
    告馬偕醫院應負僱用人責任，爰依民法第184、188條規定請
    求被告等人應負連帶損害賠償責任，包括看護費、醫療日常
    用品、勞動能力減少及精神上賠償，並聲明：(一)被告應連帶
    給付原告新臺幣（下同）7,912,194元，及自起訴狀繕本送
    達之翌日起至清償日止，按年息5％計算之利息。(二)訴訟費
    用由被告連帶負擔。(三)願供擔保請准宣告假執行。
貳、被告答辯則以：
一、原告自89年4月14日起便長期於被告馬偕醫院新陳代謝科門
    診追蹤，有高血壓、慢性腎功能不全、左心室肥大併舒張功
    能不全及甲狀腺腫併甲狀腺功能低下等病史，並於93年9月
    29日凌晨4時50分許至被告馬偕醫院急診，主訴為喘已有3天
    ，經急診醫師給予氧氣面罩供氣、利尿劑、嗎啡及輸血500c
    c急救後，初步診斷為鬱血性心衰竭併肺水腫、慢性腎衰竭
    急性惡化、及疑似肺炎併敗血症，同日下午4時20分許轉至
    加護病房住院治療。於93年9月30日上午6時20分許，原告之
    血壓為159/95mmHg，心跳138次/分，呼吸30次/分，血氧濃
    度90%，經生化檢查發現原告尿素氮及肌酸酐為130mg/dl及
    6.7mg/dl，發炎指標CRP為46.6mg/dl，血液氣體分析顯示代
    謝性酸中毒。是故被告乙○○於93年9月30日上午9時許為原
    告診察後，認為宜採取血液透析治療，並向原告及其女兒做
    相關說明，經原告之女黃旻渝簽署該血液透析同意書後，即
    由被告甲○○為原告放置血液透析雙腔導管，於93年9月30
    日上午10時45分許為原告進行血液透析，至同日上午11時18
    分許，原告出現意識改變、心跳減慢情形，經被告甲○○為
    原告施予氣管內插管，原告始恢復意識，於同日上午11時57
    分許，原告又突發意識障礙合併心跳變慢，隨後發生心律不
    整、心跳停止等情形，被告甲○○立即進行心肺復甦術及電
    擊急救，直至同日中午12時17分許始恢復心跳及血壓，嗣後
    改以連續性靜脈透析治療。然原告經腦部檢查及神經內科診
    視後，確認已造成缺氧性腦病變及植物人狀態，惟被告甲○○及乙○○所為之醫療處置，均符合醫療常規，並無疏失。
二、原告雖主張系爭記錄表有虛偽不實之處，惟醫審會及榮總之
    鑑定意見並非全部依據系爭血液透析紀錄表所作成，原告指
    摘臺灣臺北地方法院檢察署96年偵續字第33號過失重傷害案
    件（下稱系爭重傷害偵查案件）不起訴處分書、醫審會及榮
    總之鑑定意見均不可採，實無理由。原告呈缺氧性腦病變及
    植物人狀態之結果與被告甲○○及乙○○所為之醫療處置及
    急救之行為，並無因果關係，被告馬偕醫院即無庸負民法第
    188條僱用人責任。並聲明：(一)原告之訴及假執行之聲請均
    駁回。(二)訴訟費用由原告負擔。(三)如受不利益判決，願供擔
    保請求免予宣告假執行。
參、兩造爭執之要旨：
一、原告於93年9月29日凌晨至被告馬偕醫院急診，被告乙○○
    於隔日上午9時許為原告診察後，認為宜採取血液透析治療
    ，經原告之女簽署血液透析治療同意書後，由被告甲○○於
    同日上午為原告進行血液透析治療。然原告於血液透析治療
    過程中，產生突發心跳停止之情形，經急救後雖恢復心跳及
    血壓，惟已造成原告缺氧性腦病變及植物人之狀態，且原告
    起訴狀中檢附證物形式上真正，均為兩造所不爭執之事項，
    有原告病歷資料中之護理記錄、血液淨化治療暨血液分離術
    同意書一紙、系爭記錄表一紙為證，應堪信為真實。至原告
    主張因被告乙○○錯誤之醫療決定，及被告甲○○醫療過程
    之過失，致原告於施行血液透析治療後，呈缺氧性腦病變及
    植物人狀態，應由被告乙○○、被告甲○○與被告馬偕醫院
    負連帶責任云云，為被告等人所否認，並以前開情詞置辯，
    是本件應審酌者為：
（一）被告乙○○於93年9月30日上午9時許為原告診察後，認為
      原告應採取血液透析治療，該項醫療決定有無過失？
（二）被告乙○○有無對原告或其家屬就血液透析治療盡說明義
      務？
（三）系爭記錄表之記載有無虛假不實情事？醫審會及榮總所為
      之鑑定報告是否有不足採信之處？是否有再度送請鑑定之
      必要？
（四）被告甲○○於93年9月30日上午為原告進行血液透析治療
      、急救等醫療行為，該醫療過程有無未符醫療常規之疏失
      ？
（五）原告於被告馬偕醫院就醫後致呈缺氧性腦病變與植物人狀
      態，此與被告乙○○之醫療決定與被告甲○○之醫療行為
      間，有無相當因果關係？被告馬偕醫院應否負民法第188
      條之僱用人責任？茲就上開爭執點分述如下：
肆、得心證之理由：
一、被告乙○○於93年9月30日上午9時許為原告診察後採取血液
    透析治療，該項醫療決定有無疏失？
（一）原告雖主張被告乙○○醫師未考量原告之狀況，率爾進行
      血液透析治療即屬疏失云云，惟查：本件醫療處置之過程
      ，業經台灣台北地方法院檢察署將系爭重傷害偵查案件之
      卷證及原告在馬偕醫院之病歷資料送請醫審會鑑定，該會
      鑑定意見認定被告乙○○當時決定為原告進行血液透析治
      療之處置，並無過失。經本院審核該鑑定意見所記載：「
      病人丁○○○呈植物人狀態之直接原因為休克，雖經立即
      心肺復甦術急救仍造成腦部不可逆之損傷。而造成休克之
      原因可能有下列數點：(1)心臟衰竭：由病人之胸部X光片
      ，91年4月1日與93年10月1日之心臟超音波顯示病人之心
      收縮及舒張功能均不佳，並合併有嚴重之瓣膜疾病，以其
      臨床表現（心跳加快、週邊冰冷、腎功能惡化及肺部嚴重
      積水）可推斷當時可能為一低心輸出量之情況，且病人為
      一長期甲狀腺功能低下之病人，因此心衰竭之診斷更為可
      能。(2)疑敗血性休克：參照病人之白血球，發炎指數CRP
      ，酸血症及臨床症狀（發燒、喘、咳嗽），敗血症也是一
      項極有可能造成休克之原因。(3)慢性腎衰竭急性惡化合
      併電解質不平衡及酸中毒：此因素亦可能為一加重休克之
      因素，並且可能引發心律不整，心跳減緩甚至停止。因此
      綜合上述三點，病人之病情乃相當嚴重，且經過一天之治
      療仍無法改善，呼吸仍相當急促，血氧濃度始終低於95%
      （在使用高濃度氧氣之情況下），血液透析雖可能引起低
      血壓及心律不整之危險性，但已是當時唯一能依賴之治療
      方式，且病人尚合併上述多項嚴重疾病，均可危及生命，
      血液透析並非造成休克之主要原因。」；針對心臟衰竭之
      情形，該鑑定報告亦載明：醫師給予利尿劑、氧氣及輸血
      ；再者，針對敗血性休克給予抗生素等治療；最後針對腎
      衰竭及電解質不平衡給予血液透析治療，整個醫療過程與
      用藥均無疏失，有行政院衛生署95年4月27日衛署醫字第
      0950201485號書函所附第0000000號鑑定書一份在卷可稽
      （見台灣台北地方法院檢察署94年度調偵字第586號卷第
      64至68頁）。足見被告乙○○所為之醫療措施，並無違反
      醫療常規抑或疏失之處。
（二）再查，前揭資料亦送請榮總鑑定後，其出具之鑑定意見認
      為：病患於93年9月23日及同年月30日在血液透析前共有
      兩次動脈血氣體分析之檢查，按其數據顯示血中重碳酸鹽
      濃度偏低，顯示有酸血症，而藥物治療方面大量劑量之利
      尿劑可造成鹼血症使重碳酸上升而矯正酸血；患者因末期
      腎衰竭及鬱血性心衰竭，對其頑固性酸血症之治療最積極
      之選擇即為血液透析，故於93年9月30日上午10點45分決
      定給患者實施血液透析治療。而病患丁○○○自93年9月
      30 日10時45分開始血液透析至11時59分，總脫水量為1公
      斤，並無明顯不合理之過度脫水量，其於11時20分之血壓
      為108/84 mmHg，亦無因脫水而產生虛脫、低血壓之現象
      ，此符合一般洗腎原則。且病患丁○○○因末期腎衰竭及
      鬱血性心衰竭，對其頑固性酸血症最積極治療之選擇即為
      血液透析，有榮總95年9月4日北總內字第0950017115號函
      附卷為憑（鑑定意見第5點第3項，同上卷第130至135頁）
      ；足見本件被告乙○○決定為原告進行洗腎（即所謂血液
      透析治療），係當時最積極治療之選擇。
（三）又查，證人即榮總腎臟科病房主任唐德成醫師於前揭刑事
      重傷害偵查案件時證稱：「本件病人是急性肺積水的病人
      ，在臨床上未洗腎前，為改善病人積水情況，就使用利尿
      劑或氧氣，目的讓過多水排出，本件使用利尿劑共160毫
      克，對此病人是適當。利尿劑效果已經達到，還是要洗腎
      ，因為病人已經達到尿毒症狀況，沒有馬上緊急洗腎，是
      因為沒有酸血的情況，所以暫時先以利尿劑處理，本件病
      患有尿毒症及肺積水情況，所以醫院先給他插管，做以後
      洗腎之準備，如果利尿劑效果未達到預期，就要雙管齊下
      ，我認為可能是最後積水太嚴重，所以用洗腎治療。利尿
      劑只是增加小便，沒有解決病人的問題，本件病人除了肺
      積水外還有尿毒症，所以需要透過洗腎方式來治療」等語
      （見前96年度偵續字第33號卷第122至123頁），足見被告
      乙○○採取之醫療措施並無過失，原告僅以事後產生病況
      進而推論被告乙○○於治療當時採用血液透析係屬錯誤之
      醫療措施云云，顯無所據。
二、被告乙○○是否已就血液透析治療之過程盡說明義務？
（一）原告主張被告乙○○並未向原告或其家屬告知血液透析治
      療之內容及其後遺症，惟於本院審理中並未提出證據以實
      其說，經本院調閱前揭刑事重傷害案件之偵查卷宗審核後
      ，就本爭點之相關證人，均已有證詞述明在卷。將同意書
      予原告之女黃旻渝之證人邱瑜柔護士證稱：被告乙○○於
      93年9月30 日上午9時許，建議應對原告進行血液透析治
      療，並向其女黃旻渝解釋可能發生之後遺症後，由護士邱
      瑜柔拿血液透析同意書交予黃旻渝，黃旻渝並未立即簽立
      同意書，邱瑜柔告知黃旻渝，同意書背面有被告乙○○向
      其解釋之手術後遺症，黃旻渝跟原告討論過後，才回到護
      理站簽名，而於同日上午9時15分簽妥同意書等情，有前
      揭偵查案件偵訊時具之證述明確記載（見94年度調偵字第
      586號卷第139頁），經核與護理紀錄記載之內容確實相符
      （同上卷第26頁）。又證人黃旻渝於偵訊時證稱：9月30
      日上午8、9點，我在加護病房外面。加護病房護士叫我到
      加護病房內，見到乙○○醫師，乙○○當我及我母親面前
      說：因為我母親肺積水，毒素高，建議我們進行洗腎。我
      問醫師：我母親的狀態適合進行洗腎？乙○○醫生說我母
      親心跳還OK，可以進行洗腎，我問如何洗，醫師說：從大
      腿插針進去，洗一洗再把水脫掉，人就會較輕鬆。我母親
      當時是坐的，問乙○○醫生可以坐的插針嗎？乙○○醫生
      說可以，我就簽了護士給我的這份同意書等語（同上卷第
      97頁），益見證人邱瑜柔所言屬實。
（二），再查，醫療上之說明義務乃是以『通常可合理期待之安
      全性』為前提，因醫療行為與其他行業相同，均具有不可
      預測之風險性及結果的不確定性。是醫師如依所其專業知
      識所能獲知之全部訊息，得出符合一般醫學知識之判斷，
      並將之告知病患病情，而其所採取之診療行為，亦係符合
      通常合理具安全性之醫療行為，則對於不可預測之風險及
      所生之損害，自不能再苛責於醫師。亦即，醫師以其看診
      後所做之專業判斷，將之告訴病患病情，且採用符合醫學
      上應有之診療行為，應認其即已盡其客觀上之說明義務及
      診療行為義務。對於客觀上不可預見之危險，因非通常可
      得期待者，自非醫師亦應負責之範圍。經核前揭同意書背
      面記載：少部份患者可能會發生低血壓或休克、短暫性意
      識障礙、肌肉痙攣、心律不整、胸痛、過敏性呼吸困難、
      其他少見之偶發症狀等副作用或後遺症，立同意書人若對
      同意書所載說明有疑問，可於簽署前詢問診治醫師等內容
      ，有該同意書一紙存卷可參（見本院卷第6頁），而證人
      黃旻渝於簽署當時業已成年，於偵訊時自稱其大學肄業，
      於簽同意書時已有七年之工作經驗，知道簽同意書之重要
      性，因為可能造成一些生理上之反應等語（見94年度調偵
      字第586號卷第97頁），可知證人黃旻渝具有足夠之智識
      得以瞭解簽同意書之重要性，並可閱讀理解同意書背面之
      相關說明，故其若對同意書所載說明有何疑義，自得於簽
      署前詢問被告乙○○。亦即，醫師之說明義務，以其通常
      可合理期待之範圍為限。本件被告乙○○辯稱其於施行血
      液透析前有向原告之家屬解釋該治療方式之副作用，並經
      證人黃旻渝考慮後始簽署同意書等語，足見被告乙○○並
      未違反告知義務，亦堪採信。
三、系爭記錄表之記載有無虛假不實情事？醫審會及榮總所為之
    鑑定報告是否有不足採信之處？是否有再度送請鑑定之必要
    ？
（一）原告主張病歷資料內之血液透析記錄表內容不實，故醫審
      會及榮總等依據該血液透析記錄做成之鑑定報告，結果即
      有錯誤，雖以血液透析記錄表、護理記錄、生命徵象紀錄
      表及甲○○醫師之CPR Note等資料為據，認為原告於93年
      9月30日上午之血壓值、脈搏數值之記載不相符合，且上
      開護理記錄記載原告當日上午11時43分之血壓值係99/94m
      mHg，血液透析記錄表卻記載同日上午11時45分血壓值係
      110/74mmHg等，顯然有誤云云。惟查：證人丙○○即當日
      協助執行洗腎工作之護理人員，於本院證稱，伊測量原告
      之血壓及脈搏，係看牆壁上時鐘再按生理監測器後予以紀
      錄；護理紀錄、生命徵象紀錄表及生理監測器之紀錄是加
      護病房的小姐紀錄的，如何紀錄伊不清楚（見本院卷第41
      -43頁）。是上述血液透析紀錄表、護理紀錄與甲○○醫
      師之CPR Note，分別由不同人記載，而每個人察看時間之
      方式容有不同，不同之計時工具亦有時間之落差，再參酌
      一般護理紀錄或醫師之診療紀錄，通常係於護理或醫療工
      作告一段落時，利用工作空檔回想之前之護理、醫療作為
      ，並加以紀錄，實難為分毫不差之正確紀錄，故原告於該
      日上午之血壓、脈搏值等，在不同文件上有不同時間之記
      載落差，尚無顯違常情之處。
（二）原告雖以證人林英哲（即出售系爭洗腎機之維修部主管）
      證述，謂洗腎時先決條件是醫生要評估可否繼續脫水，在
      洗腎過程中，若加入病人身體生理食鹽水，或是其他液體
      ，與機器所顯示的脫水量無關，但是病患的總脫水量，是
      以最後磅秤的體重差額為準，所以加水、食鹽水、飲食、
      排尿等都會影響病患的總脫水量，且洗腎機不會因人體血
      壓變化自動調整設定，須由醫護人員調整之。原告於洗腎
      過程中曾經發生昏厥致停止脫水情況，則自10:45至11:45
      止（60分鐘），脫水量應不足1.2公斤為是，而系爭血液
      透析記錄表竟記載11:45脫水量為1.2公斤，顯然不實云云
      （見本院97年4月17日言詞辯論筆錄，第159-160頁）。原
      告又主張依證人陳繼昌（即生理監視器之維修技術員工）
      證稱，原告最後一次測得之血壓記錄為11:43的99/94（同
      前本院筆錄），與護理記錄顯有矛盾之處，足證系爭記錄
      表虛偽不實，且刑事案件中證人唐德成之陳述，與上開證
      人之證詞不同，亦不足採云云。惟查：證人唐德成醫師（
      即作成榮總鑑定報告之鑑定人）於前揭刑事重傷害案件之
      偵查程序中證稱，血液透析記錄表上血壓值即洗腎機器面
      版之血壓，洗腎過程中可能因病患生理狀況如心臟病、肝
      硬化、敗血症等，又因血液瞬間引流很多，所以造成血壓
      不穩定，上開護理記錄中short VT圖表時間為11時43分，
      極可能與實際時間不一致，因機器可能沒電未充電，所以
      我們從來不以圖表上的時間來認定時間，機器之紀錄可能
      不是同步紀錄下來，須以實際操作時間為主。從血液透析
      紀錄表之血壓時間可以看出護理紀錄的EKG紀錄表時間不
      一致，所以要以實際人為操作的時間為主，護理紀錄的圖
      是急救時的圖，所以時間不一定會與實際時間很吻合」（
      96年度偵續字第33號卷第119至123頁），亦足以證明時間
      之誤差確實存在機械或人為記載之情況。衡其證詞並無任
      何偏頗或疏漏之處，其與兩造間亦無任何關連性，自無違
      反其專業而故意為錯誤證詞之可能。再者，原告因進行血
      液透析治療而易有血壓等生理徵象不穩定之情形，故在相
      近之時間點，有較大差異之血壓值，應屬可能發生之事。
      故前述不同文件上分別記載原告於11點43分、11點45分、
      11點47分量測出不同之血壓、脈搏，尚與常理相符，難謂
      有錯誤之處。
（三）再查，依榮總鑑定之意見第1點所載：「民國93年9月30日
      由10: 45開始血液透析至11:45時脫水量為1.2公斤，但按
      病歷記載該病患之本次透析時間為2小時，脫水量為2公斤
      ，即洗腎每小時理應脫水1公斤。但該病患在透析時因為
      避免出血問題故使用生理食鹽水沖洗人工腎臟以防止其凝
      固而阻斷透析之進行。……故其脫水量之設定要考量每段
      時間加於患者之生理食鹽水之量。綜觀在11:59時（>1 小
      時）總脫水量為1公斤，並無明顯不合理之過度脫水量（1
      公斤/1小時），且11:20時病人之血壓為108/84mmHg ，亦
      無因脫水而產生虛脫、低血壓之現象，故此符合一般洗腎
      原則。」同鑑定意見第3點：「9月30日護理紀錄左下角的
      11:?3 99/94(96)mmHg（因影印緣故無法確認是否誠如所
      描述11:43），mmHg是血壓的之單位。然而，依據心電圖
      記載，當時心律為心室頻脈 (VT)，推斷99/96的收縮與舒
      張壓，不符合正常及心室頻脈時的生理現象，應無特定生
      理意義。」，原告雖舉系爭洗腎機器及生理監視器之維修
      人員到庭之證詞為據，惟該維修人員係以其對器械之瞭解
      程度詮釋系爭數據產生之情況，對於其所表彰之生理上意
      義，以及應配合採取治療之措施，並無絕對之關連性，原
      告並不能以此即認證人唐德成醫師、護士丙○○之證詞有
      何矛盾不符之處，其進而認定該數據不實在，導致鑑定結
      果不可採云云，即無所據。原告主張血液透析紀錄表之內
      容有誤、不得作為醫審會、榮總鑑定依據，並就「原告若
      不施以洗腎行為其結果為何？若不參考血液透析記錄表鑑
      定結果是否相同？」等問題再度送請鑑定，即無理由，且
      無必要。
四、被告甲○○於93年9月30日上午為原告進行血液透析治療、
    急救等醫療行為，該醫療過程有無未符醫療常規之疏失？
（一）原告主張認被告甲○○於施作洗腎導管插入時，造成原告
      失血過多，失血量達200ml，雖提出護理記錄及手術室記
      錄分別記載「blood loss 100ml」等內容為證。惟查：上
      開護理記錄及手術室記錄內容所代表之意義，證人唐德成
      醫師於前揭重傷害刑事偵查案件偵訊時證稱：執行過程中
      流失血液100cc，醫生就會紀錄流失100cc的血液，如果下
      午回到病房，累積滲血從紗布估算可能到100cc，就是100
      cc＋100cc；另外一種可能是扎完（針）時可能沒有大的
      血液流失，但是回到病房可能會滲血，估算如有100c c
      ，也會記載100cc，所以兩次的記載是相同的，不是累積
      的（見96年度偵續字第33號卷第121頁），是被告甲○○
      辯稱，伊於手術室記錄記載原告失血量100cc，而護理記
      錄上亦為相同記載，是指同樣之失血量，並非兩者應加總
      起來，當時急救已結束，100cc是doble lumen whoozing
      ，是指在置入的管子有滲出血水出來等語，顯與事實相符
      。又證人唐德成醫師於偵訊時復證稱：「洗腎病患90%都
      會有貧血，此病患血色素8.8，是一般常見的情況，一般
      女性小於11就算貧血，依照健保局給予醫師的手則明文規
      定血色素小於8以下，才會考慮給予epo的治療，依照腎臟
      科醫師來看，血色素8.8不算低；且失血量100cc或200cc
      在洗腎過程中不一定會產生併發症」等語（見同上卷第
      121 頁），是原告雖有貧血現象，惟其血色素達8.8，被
      告甲○○對其施以血液透析治療，難謂有何違反醫療常規
      之處。
（二）原告復主張其於93年9月30日上午11時血糖值為12，被告
      甲○○於其呈現低血糖時，竟未為任何妥適之醫療處置，
      致其產生昏厥云云。惟證人唐德成醫師於前揭刑事重傷害
      案件偵查中證稱：「11點30分給予病人高濃度葡萄糖液，
      到11點40分病人有清醒，此時血壓雖有掉壓還可接受，可
      以繼續洗腎，過了27分鐘後，11點57分病人意識不清醒，
      立刻做CPR並通知甲○○醫師，12點醫師到場後，立刻做
      電擊，急救過程中如病人沒有掉血壓的話，洗腎是可以繼
      續的，在11點30分時病人血壓穩定，洗腎繼續進行，到11
      點43分時圖表雖顯示心律不穩，但病人是清醒的，心律不
      整在洗腎過程中是常見情形，只要病人意識清醒血壓正常
      ，洗腎可以繼續進行」等語（見96年度偵續字第33號卷第
      122頁），足見被告甲○○並無處置不當之情事。另93 年
      9月30日原告於洗腎過程中發生休克昏迷，主要原因係心
      律不整所致，而無低血糖（血糖值12）一事發生，有榮總
      前開函文所附之鑑定意見書一份在卷可查（見94年度調偵
      字第586號卷第137頁），足見原告並無血糖過低之情事，
      是原告主張被告甲○○於原告血糖過低時，未為妥適之處
      置云云，並無所據。
（三）原告復主張被告甲○○醫師有急救錯誤、耽誤急救之事，
      惟查：急救時之心律瞬息萬變，非如坊間所言心律不整一
      定要連續電擊3次才是完整之急救，電擊次數須依據當時
      病人節律及生命跡象，做適當判斷。依據本件原告之病歷
      記載，原告於93年9月30日上午11時57分發生意識障礙合
      併心跳變慢，隨後發生心律不整情況，於9月30日上午11
      時59分開始急救，並無發現急救錯誤，耽誤急救之情事，
      有榮總前揭鑑定意見書一份存卷可考（見同上卷94年度調
      偵字第586號卷135頁），足見被告甲○○對原告施救之過
      程，並無延誤或疏失之情形。
五、原告於被告馬偕醫院就醫後致呈缺氧性腦病變與植物人狀態
    ，此與被告乙○○之醫療決定與被告甲○○之醫療行為間，
    有無相當因果關係？被告馬偕醫院應否負民法第188 條之僱
    用人責任？
（一）原告雖以榮總之鑑定意見提及：病患丁○○○於93年9月
      30 日CPR過程中心臟停止19分鐘，可能影響93年10月1日
      之心臟超音波數據，故原告認為醫審會依據93年10月1日
      之心臟超音波數據，作為心衰竭之判斷，即有瑕疵等語。
      然查：榮總之鑑定報告內容係說明：原告於93年9月30日
      接受急救19分鐘，心跳始獲得跳動，有可能影響隔日心臟
      超音波之檢查數據，但並非單純單一因果相關。病人當時
      的酸血症、電解質穩定與否、肺水腫及嚴重感染症等因素
      都會影響隔日心臟超音波的檢查數據（見94年度調偵字第
      586號卷第135頁），可見上開鑑定報告所提及先前心跳停
      止事實部分，僅表示有可能影響隔日之心臟超音波數據。
      又縱使心跳停止之事確實為影響隔日之心臟超音波數據之
      因素，亦非即可推論被告之急救行為與此有關。又醫審會
      鑑定意見亦表明，採取血液透析治療是當時唯一能依賴之
      治療方式，且原告因合併多項嚴重疾病，均可能危及生命
      。針對心臟衰竭之情形，醫師給予利尿劑、氧氣及輸血，
      再者，針對敗血性休克給予抗生素等治療，最後針對腎衰
      竭及電解質不平衡亦給予血液透析治療，故而得到「醫療
      過程與用藥均無疏失」之結論。
（二）按，我國醫療法第60條規定：「醫院、診所遇有危急病人
      ，應先予以適當之急救，並即依其人員及設備能力予以救
      治或採取必要措施，不得無故拖延。」，被告甲○○於93
      年9月30日上午11點59分開始急救，所為之急救措施亦無
      疏失之處，原告雖於被告馬偕醫院就醫後致呈缺氧性腦病
      變與植物人狀態之結果，其不幸之遭遇著實令人深感遺憾
      ，然此結果與被告乙○○之醫療決定與被告甲○○之醫療
      行為間，並無因果關係，原告依據民法第184條、第188
      條規定請求被告乙○○、甲○○、馬偕醫院應連帶負賠償
      責任云云，即無理由。
六、綜上所述，本件並無積極證據證明被告等人所施之醫療行為
    有何違反醫療常規或疏失之情形，復審酌醫審會及榮總之鑑
    定意見結果，皆認被告等均已盡其應盡之義務，從而，原告
    本於侵權行為法律關係，請求被告等人應連帶給付原告前揭
    主張金額及利息，為無理由，應予駁回，原告之訴既經駁回
    ，其假執行之聲請即失所附麗，應併予駁回。
七、本件事證已臻明確，兩造其餘攻擊防禦方法及舉證，經審酌
    與本件判決結果不生影響，爰不一一論述，並此敘明。
八、結論：本件原告之訴為無理由，依民事訴訟法第78條，判決
    如主文
中    華    民    國    98    年    5     月     27   日
                  民事第四庭    法  官  張瑜鳳
以上正本係照原本作成
如對本判決上訴，須於判決送達後20日內向本院提出上訴狀
中    華    民    國    98    年    5     月     27   日
                                書記官  羅元秀


司法院資訊處製作；財團法人民間司法改革基金會備份。
